【裁判字號】    95,上訴,487
【裁判日期】    950627
【裁判案由】    偽造文書等
【裁判全文】
臺灣高等法院刑事判決                 95年度上訴字第487號
上  訴  人
即 自訴 人  丙○○
                    通訊處：台北郵政84之59號信箱
自訴代理人  張瑞釗律師
被      告  壬○○
            己○○
            丁○○
            庚○○
            辛○○
            癸○○
            甲○○
                      號2樓
上列二人共同
選任辯護人  胡志彬律師
被      告  戊○○  男  58歲.
                    身分證統一.
                    住台北縣淡水鎮○○路105巷7號
            乙○○  男  65歲.
                    身分證統一.
                    住台北市松山區○○○路○段113巷6弄1號
                      4樓
                    住居宜蘭縣.
上列上訴人因自訴被告偽造文書等案件，不服臺灣臺北地方法院
91 年度自字第547號，中華民國94年12月30日第一審判決，提起
上訴，本院判決如下：
    主  文
上訴駁回。
    理  由
壹、程序部分：
    被告己○○、庚○○，經合法傳喚，無正當之理由不到庭，
    爰不待其陳述，逕行判決。
貳、實體部分：
一、自訴意旨略以：
１、被告壬○○為前「國立台北商業專科學校」（於民國90年8
    月1日改制為「國立台北商業技術學院」，下稱臺北商專）
    教師兼主任秘書、獎懲事件調查小組核稿會銜主管及考績會
    委員；被告丁○○為該校教師兼總務長、獎懲事件調查小組
    委員及考績會委員；被告庚○○為該校人事室主任兼獎懲事
    件調查小組委員及執行秘書；被告己○○為該校教師兼教務
    長、考績會委員兼主席；被告癸○○為該校教師兼獎懲事件
    調查小組召集人；被告甲○○為該校教師兼獎懲事件調查小
    組委員兼主席；被告乙○○為該校校長，均為依法令從事於
    公務之人員，被告戊○○原為該校總務處庶務組組長，於89
    年8月1日退休。
２、上訴人即自訴人丙○○（原名林錦銓）於88年11月1日之前
    ，原係台北商專總務組庶務組水電業務承辦人，案外人陳春
    長是教官室財產管理人（職權兼任申請單位之採購與維修案
    件承辦人），2人於88年11月1日對調職務，因陳春長於交接
    業務時未分項整理，自訴人乃於對調職務後，整理教官室之
    財產、軍械、卷宗及檔案，於89年1月7日在教官室檔案櫃內
    發現「87年5月份教官室申請司令台擴音設備檢修案」之單
    據，未依規定結報，立即報告教官室主任教官王錫平，王錫
    平認為此係總務處業務，乃指示簽陳總務處處理。自訴人遂
    於同日職務上所作之簽呈公文書記載「87年5月份教官申請
    司令台擴音設備檢修案，經查承辦人陳春長先生置於檔案櫃
    中未依規定結報，如附件，請示是否移請總務處依規定重行
    辦理結案，以免與廠商有糾紛，請核示」，而簽呈記載「承
    辦人陳春長先生」，係因陳春長與自訴人對調，接掌總務處
    庶務組之水電業務，採購與維修係其職權，故稱陳春長為承
    辦人。詎被告戊○○因自訴人曾向法院指訴其不法行徑，懷
    恨在心，竟於89年8月29日、90年2月5日向該校提出檢舉函
    ，檢舉自訴人有「栽贓」同事陳春長之嫌，被告丁○○隨即
    於90年2月26日上簽呈表示該案與陳春長無關，擬移請調查
    小組討論辦理，被告乙○○隨即授權被告丁○○、辛○○、
    庚○○及案外人林勝弘、吳茂松、袁伯平等人組成調查小組
    ，並由被告庚○○擔任執行秘書，自訴人曾因多次聲請被告
    丁○○、辛○○、庚○○等人迴避，惟其等拒絕迴避，繼續
    參與調查小組會議。自訴人於90年3月13日調查小組會議，
    自承係87年5月份教官室申請司令台擴音設備檢修案之承辦
    人，並表明因與陳春長進行職務對調，陳春長先前為教官室
    財產管理人，且該檢修案之相關單據係於陳春長之櫃內尋獲
    ，遂認定陳春長可能為該檢修案之承辦人，彼有申請之義務
    ，故以「承辦人陳春長」表示其之身分職責，於89年1月7日
    簽請總務處重新辦理結案。詎被告壬○○等9人，均明知自
    訴人並無惡意栽贓誣陷陳春長之行為，為達懲處自訴人之不
    法目的，竟基於行使公務員明知不實之事項而登載於職務上
    所掌公文書之犯意聯絡，先由被告戊○○出面檢舉自訴人，
    復經被告乙○○授權被告丁○○、辛○○、庚○○、癸○○
    、甲○○等人組成調查小組，該調查小組委員對自訴人之答
    辯置之不理，復未通知自訴人出席90年3月27日調查小組會
    議，僅憑被告戊○○一面之詞，即認定自訴人惡意栽贓陳春
    長，明知自訴人並無惡意栽贓誣陷陳春長之行為，被告9人
    竟基於共同變造自訴人上揭簽呈之犯意聯絡，由被告庚○○
    於90年5月23日擬簽，指稱「主旨：訓導處組員林錦銓於89
    年1月7日為推卸責任，上簽惡意栽贓誣陷陳春長先生，經總
    務處查證並經調查小組討論決議其行為屬實，擬建議予以處
    分提送考績委員會評議，當否，敬請核示。‧‧‧」等語，
    被告丁○○、己○○、壬○○分於90年5月24日、25日會簽
    ，被告乙○○嗣於90年5月25日批示提送考績會討論。被告9
    人復共同意圖使自訴人受懲戒處分，另於90年5月29日調查
    小組會議紀錄登載：「本小組委員對本案存疑，即主、客觀
    要件中，林員似已對陳春長先生構成誣陷，有直接故意和和
    足生損害於公眾或他人者，建議本案移請政風處查處」等不
    實內容，其等顯係意圖使自訴人受懲戒處分而偽造證據。被
    告庚○○隨即在90年6月15日製作台北商專教職員90學年度
    獎懲事實表（下稱獎懲事實表），並於該事實表之案由欄、
    具體事實欄分別記載：「林員惡意栽贓誣陷本校總務處庶務
    組辦事員陳春長先生，建議予以懲處」、「林員於90年1月7
    日（按應係89年1月7日之誤載）為推卸責任，上簽指陳陳春
    長先生為本校司令臺擴音器維修設備案承辦人，經邱總務長
    查證，並經調查小組確認，本案與陳員無關（詳如邱總務長
    簽及調查小組會議）」等不實內容，並提送該校90學年度第
    1 學期第1次成績考核委員會（下稱考績會）而行使之，該
    考績會於90年10月15日決議對自訴人予以記1大過處分，被
    告乙○○於90年10月29日以北商技人字第4410號懲處令記自
    訴人大過1次。被告壬○○等9人，涉犯刑法第216條、第213
    條之行使公務員明知為不實之事項而登載於職務上所掌公文
    書罪、第211條之變造公文書罪及刑法第169條第2項之準誣
    告罪等罪嫌。
二、按犯罪事實應依證據認定之，無證據不得認定犯罪事實，又
    不能證明被告犯罪者，應諭知無罪之判決，刑事訴訟法第
    154條第2項、第301條第1項定有明文。此所稱認定犯罪事實
    所憑之證據，雖不以直接證據為限，間接證據亦包括在內，
    然而無論直接或間接證據，其為訴訟上之證明，須於通常一
    般之人均不致有所懷疑，而得確信其為真實之程度者，始得
    據為有罪之認定，倘其證明尚未達到此一程度，而有合理之
    懷疑存在、無從為有罪之確信時，自應為無罪之判決，有最
    高法院76年台上字第4986號判例可資參照。再按刑法第213
    條之登載不實罪，以公務員所登載不實之事項出於明知為前
    提要件，所謂明知，係指直接故意而言，若為間接故意或過
    失，均難繩以該條之罪。刑法第213條登載不實罪，與同法
    第211條變造公文書罪之區別，前者為有權登載而故意登載
    不實，後者為無權更改而非法塗改。有最高法院46年台上字
    第377號、46年台上字第1110號判例可參。
三、自訴人認被告壬○○等9人涉有行使公務員明知為不實之事
    項而登載於職務上所掌公文書、變造公文書及準誣告等罪嫌
    ，係以被告戊○○提出檢舉函及附件、被告丁○○90年2月
    26日上簽呈建請將自訴人移送調查小組進行調查，被告乙○○授權組成調查小組調查事實，被告癸○○、辛○○、庚○○、甲○○等調查小組委員對自訴人所為答辯均置之不理，
    未通知自訴人出席90年3月27日調查小組會議，全憑被告戊○○一面之詞，即認定自訴人惡意栽贓陳春長，被告壬○○
    等人於該校90年5月29日調查小組會議紀錄，表示自訴人對
    陳春長構成誣陷，建請政風處查處，再由被告庚○○將「自
    訴人栽贓誣陷陳春長」等不實內容登載於職務上所製作之90
    年5月23日簽及90年6月15日獎懲事實表，變造自訴人89年1
    月7日簽呈內容後，再提送考績會於90年10月15日決議對自
    訴人記1大過，被告乙○○隨後發布懲處令記自訴人大過1次
    ，為其主要論據。本件被告壬○○等9人於原審及本院分別
    堅詞否認有自訴意旨所指犯行，辯稱：自訴人於87年5月間
    ，係該總務處庶務組組員，負責承辦教官室申請司令台擴音
    設備檢修案，應自行追蹤該檢修案之公文處理流程，並辦理
    報結，竟遲誤3個會計年度未辦理報結，後於89年1月7日上
    簽呈表示「87年5月份教官室申請司令台擴音設備檢修案，
    經查承辦人陳春長置於檔案櫃中未依規定報結」云云。被告
    乙○○為釐清事實真相，授權成立調查小組，指派被告癸○○、甲○○、辛○○、庚○○等為調查小組委員，就上開事
    件進行調查，調查小組委員召開會議時，已通知自訴人及其
    他相關人員到場表示意見，並將會議紀錄送交到場人員簽名
    確認。被告癸○○等調查小組委員經詢問自訴人及其他相關
    人員，綜合相關事證研判後，認定自訴人有誣陷案外人陳春
    長嫌疑，建議應送考績會審議，是該會議紀錄係據實製作，
    且為調查小組委員表達主觀意念之媒介物，自無不實。縱自
    訴人認該決議內容、結論與事實真相，有所偏離，惟仍屬該
    調查小組委員依職權所為判斷，既與各委員主觀認定結果相
    符，即無明知不實事項而登載於公務上所掌文書犯行之可言
    。又被告庚○○於90年5月23日簽及同年6月15日獎懲事實表
    所登載「訓導處組員林錦銓於89年1月7日為推卸責任，上簽
    惡意栽贓誣陷陳春長先生」等內容，係按調查小組90年3月
    27 日會議決議所為，係被告庚○○本於職權所製作，既屬
    有權製作，縱自訴人認所登載內容與其個人主張之事實不符
    ，亦無變造自訴人89年1月7日所為簽呈之可言。另90年5月
    29日調查小組會議紀錄，係被告癸○○等調查小組委員依調
    查結果，經討論表決形成決議後，交由案外人孔元生據實製
    作，其內容並無不實，且屬有權製作之文書，被告壬○○等
    人自無自訴人所指之犯行等語。
四、經查：
１、依自訴人89年1月7日簽呈「87年5月份教官申請司令台擴音
    設備檢修案，經查承辦人陳春長先生置於檔案中未依規定結
    報，如附件，請示是否移請總務處依規定重行辦理結案，以
    免與廠商有糾紛，請核示」，有該簽呈及其附件附卷可稽（
    原審卷 (一)第194頁、第195頁、第196頁），而該司令台擴
    音設備檢修案，依台北商專物品申請購置（修繕）單所載，
    係請購人王錫平於87年4月23日填單請購，承辦人欄由自訴
    人於87年5月2日蓋章，有該物品申請購置（修繕）單影本1
    張附卷可證（原審卷 (一)第196頁）。依該請購單影本，自
    訴人於承辦人欄蓋章，並未於其職章下註記「代」字或註明
    係某人代理人，由上開文書記載自訴人係該司令台擴音設備
    檢修案之承辦人，案外人陳春長並非該設備檢修案之承辦人
    ，自訴人亦坦承其係該採購案之承辦人在卷。
２、依上開台北商專物品申請購置單影本所載，該校總務處主任
    於87年5月18日即已簽准向銘匯電業有限公司（下稱銘匯公
    司）採購，又依該申請購置單說明欄二、記載「本案經簽證
    並呈准後十天內檢據報銷」，有該申請購置單可按。而銘匯
    公司於87年5月份即已開立統一發票予台北商專，有銘匯公
    司出具之統一發票影本可考（原審卷 (一)第195頁），是承
    辦人自應於取得統一發票後，10日內檢據報銷，而自訴人當
    時係承辦人，並未檢據報銷。
３、依預算法第72條規定，會計年度結束後，各機關已發生尚未
    收得之收入，應即轉入下年度列為以前年度應收款；其經費
    未經使用者，應即停止使用。但已發生而尚未清償之債務或
    契約責任部分，經核准者，得轉入下年度列為以前年度應付
    款或保留數準備。第74條規定，轉入下年度之應付款及保留
    數準備，應於會計年度結束期間後10日內，報由主管機關核
    轉行政院核定，分別通知中央主計機關、審計機關及中央財
    政主管機關。復依行政院主計處編訂「支出標準及審核作業
    手冊」關於原始憑證審核程序有關「日期」審核項目，即載
    明各機關在12月31日前已發生之債務或契約責任，無論本年
    度或以前年度，經主辦會計人員詳加審核，各機關應於次年
    1 月15日截止支付，國防部所管軍費支出得延至次年1月20
    日止支付。由此可知，當年之經費開銷，除非經核准，否則
    應於當年度檢證憑付，一般機關並應於次年度1月15日前截
    止支付。本件自訴人係承辦人，未依前開申請購置單說明欄
    二，於呈准後10天內將銘匯公司檢附之統一發票憑據提出報
    銷，於87 會計年度結束前亦未依規定提出報銷，自訴人嗣
    於88年11月1日始與陳春長對調職務，而在對調職務前87年
    度之會計憑證，本應由承辦之自訴人提出呈報，自訴人未提
    出呈報，並於89年1月7日簽呈記載「87年5月份教官申請司
    令台擴音設備檢修案，經查承辦人陳春長先生置於檔案櫃中
    未依規定結報，如附件，請示是否移請總務處依規定重行辦
    理結案，以免與廠商有糾紛，請核示」，對於其本人方係該
    業務之承辦人，未依規定於87年度就該檢修案提出報結，不
    僅隻字未提，而反指陳「承辦人陳春長先生置於檔案櫃中未
    依規定結報」，客觀上即有使人認為係欲誣陷陳春長之情狀
    。縱自訴人簽呈亦請總務處依規定重行辦理結案，以免與廠
    商有糾紛，惟自訴人對於造成必須簽請總務處重行辦理結案
    之前因，卻指係陳春長先生未依規定報結，洵難使人信其無
    推卸責任之作為。
４、自訴人提出簽呈指案外人陳春長就87年5月份教官申請司令
    台擴音設備檢修案，置於檔案櫃中未依規定結報，既與事實
    有違，業如前述，則被告戊○○依調查結果，認與陳春長無
    關，於90年2月26日簽呈表示該案與陳春長無關，並移請調
    查小組討論辦理，即無不合。被告乙○○係當時台北商專校
    長，本其行政監督管理之權，指示組成調查小組究明，並無
    不當。被告丁○○、辛○○、庚○○、癸○○、甲○○等調
    查小組成員，依調查結果決議，由被告庚○○於90年5月23
    日簽「主旨：訓導處組員林錦銓於89年1月7日為推卸責任，
    上簽惡意栽贓誣陷陳春長先生，經總務處查證並經調查小組
    討論決議其行為屬實，擬建議予以處分提送考績委員會評議
    ，當否，敬請核示。‧‧‧」等語，難謂有業務登載不實或
    意圖使自訴人受懲戒之故意。嗣被告丁○○、己○○、壬○○分別於90年5月24日、25日會簽，被告乙○○隨後於90年5
    月25日批示提送考績會討論。另90年5月29日調查小組會議
    紀錄登載「本小組委員對本案存疑，即主、客觀要件中，林
    員似已對陳春長先生構成誣陷，有直接故意和和足生損害於
    公眾或他人者，建議本案移請政風處查處」，亦係調查小組
    本於調查結論所為紀錄，難認有登載不實，或意圖使自訴人
    受懲戒處分之故意。嗣被告庚○○依前開調查結論，製作90
    年6月15日台北商專教職員90學年度獎懲事實表，記載：「
    林員惡意栽贓誣陷本校總務處庶務組辦事員陳春長先生，建
    議予以懲處」、「林員於90年1月7日為推卸責任，上簽指陳
    陳春長先生為本校司令臺擴音器維修設備案承辦人，經邱總
    務長查證，並經調查小組確認，本案與陳員無關（詳如邱總
    務長簽及調查小組會議）」，亦係依據會議決議所製作，嗣
    該校90學年度第1學期第1次考績會於90年10月15日決議記錄
    上情，均係依會議討論結果而作之紀錄，並非明知為不實之
    事項而登載，是自難認被告等人有自訴人所指犯罪之故意。
    既不能證明被告等犯罪，即應為被告等無罪之諭知。
５、自訴人另追加上訴理由稱：被告等人對其懲處所依據係「本
    校職員獎懲要點」草案，該草案尚未經行政會議再修正為行
    政規則，未經送教育部核備即予公布，該草案於90年6月21
    日於台北商專89年度第2學期第4次行政會議提案，於90年10
    月11日登載在行政簡訊。依該獎懲要點第8點記載：本要點
    經本院行政會議通過陳校長核定並報教育部備查後實施。修
    正時亦同。可知行政簡訊公布者係「本校職員獎懲要點」，
    實係「本校職員獎懲要點」草案，被告等人即變造為「本校
    職員獎懲要點」用於懲處自訴人，顯係濫權及涉犯刑法第
    210條（按應係211條）變造公文書云云。惟查，依自訴人所
    指行政簡訊之「本校教職員獎懲要點」，其上已載明「經本
    校90.6.21召開八十九學年度第二學期第四次行政會議通過
    並報教育部90.9.20台 (90)人 (二)字第90127241號書函核
    備辦理」，有自訴人提出之影印資料可參，該要點既經院長
    核定，並經教育部備查，核與上開要點第8點規定實施之旨
    相符，則台北商專考績委員會於90年10月15日依上開要點懲
    處自訴人，並無不合，自訴人認該要點仍係「草案」，顯係
    誤會。則被告等人於90年10月15日依「本校職員獎懲要點」
    懲處自訴人，並無不合，自訴人指被告等人變造公文書，顯
    無可採，自難認被告等人構成變造公文書罪。
五、原審以被告等人犯罪不能證明而為被告等人無罪之諭知，認
    事用法，並無違誤。自訴人仍執陳詞上訴，並無理由，應予
    駁回。
據上論斷，應依刑事訴訟法第371條、第368條，判決如主文。
中    華    民    國    95    年    6     月    27    日
                  刑事第十三庭  審判長法  官   曾德水
                                      法  官   范清銘
                                      法  官   杜惠錦
得上訴以上正本證明與原本無異。
如不服本判決，應於收受送達後十日內向本院提出上訴書狀，其
未敘述上訴之理由者並得於提起上訴後十日內向本院補提理由書
（均須按他造當事人之人數附繕本）。
                                      書記官   楊秋鈴
中    華    民    國    95    年    6    月    27    日
中華民國刑法第216條（行使偽造變造或登載不實之文書罪）行
使第210條至第215條之文書者，依偽造、變造文書或登載不實事
項或使登載不實事項之規定處斷。
中華民國刑法第213條
（公文書不實登載罪）
公務員明知為不實之事項，而登載於職務上所掌之公文書，足以
生損害於公眾或他人者，處1年以上7年以下有期徒刑。
中華民國刑法第211條
（偽造變造公文書罪）
偽造、變造公文書，足以生損害於公眾或他人者，處 1 年以上 7
年以下有期徒刑。
中華民國刑法第169條第2項
意圖他人受刑事或懲戒處分，而偽造、變造證據，或使用偽造、
變造之證據者，亦同。


司法院資訊處製作；財團法人民間司法改革基金會備份。
